ACORDAO-COMPLETO-2567199

ACÓRDÃO 3183/2023 ATA 11/2023 - PRIMEIRA CÂMARA

VISTOS, relatados e discutidos estes autos referentes à tomada de contas especial instaurada pelo Comando da 7ª Região Militar e 7ª Divisão de Exército, em virtude da cassação da tutela antecipada judicial que deferiu o recebimento de pensão especial de ex-combatente.
ACORDAM os ministros do Tribunal de Contas da União, reunidos em sessão da 1ª Câmara, ante as razões expostas pelo relator, em:
9.1. encerrar o processo e arquivar os autos, por ausência dos pressupostos de constituição e de desenvolvimento válido e regular, com base no art. 212 do RI/TCU;
9.2. enviar cópia deste acórdão ao Comando da 7ª Região Militar e 7ª Divisão de Exército e aos responsáveis;
9.3. informar aos interessados que o inteiro teor da presente deliberação estará disponível para consulta no dia seguinte à sua oficialização, no endereço www.tcu.gov.br/acordaos.

Tomada de contas especial instaurada em razão de recebimento ilegal de Pensão Especial de ex-Combatente decorrente de Tutela Antecipada posteriormente cassada.

Primeira Câmara

Comando da 7ª Região Militar e 7ª Divisão de Exército.

3. Interessados/Responsáveis:
3.1. Interessado: Comando da 7ª Região Militar e 7ª Divisão de Exército (09.598.288/0001-12).
3.2. Responsável: Maria Izabel Pita (XXX.924.374-XX).

13.1. Ministros presentes: Walton Alencar Rodrigues (Presidente), Jorge Oliveira e Jhonatan de Jesus.
13.2. Ministro-Substituto convocado: Augusto Sherman Cavalcanti.
13.3. Ministro-Substituto presente: Weder de Oliveira (Relator).

WEDER DE OLIVEIRA

Reproduzo a instrução da Unidade de Auditoria Especializada em Tomada de Contas Especial (AudTCE) , com os ajustes de forma pertinentes [footnoteRef:2]: [2:  Peça 51.] 
"INTRODUÇÃO
1.	Cuidam os autos de tomada de contas especial instaurada pelo Comando da 7ª Região Militar e 7ª Divisão de Exército, em desfavor de Maria Izabel Pita (CPF: XXX.924.374-XX) , em razão do recebimento de pensão especial de ex-combatente, sustentada por decisão judicial precária (tutela antecipada) , cassada por decisão judicial posterior.
HISTÓRICO
2.	Em 22/10/2019, com fundamento na IN/TCU 71/2012, alterada pela IN/TCU 76/2016 e DN/TCU 155/2016, o Comandante da 7ª Região Militar autorizou a instauração da tomada de contas especial (peça 2) . O processo foi registrado no sistema e-TCE com o número 4102/2019.
3.	O fundamento para a instauração da Tomada de Contas Especial, conforme consignado na matriz de responsabilização elaborada pelo tomador de contas, foi a constatação da seguinte irregularidade: 
Os fatos apurados no processo indicam a ocorrência de prejuízo ao Erário oriundo de pagamento de pensão especial de ex- combatente em benefício da senhora Maria Izabel Pita, no período de abril de 2010 a setembro de 2012 (fls 88 a 90) , determinada pela decisão judicial de tutela antecipada (fls 35 a 39) , cassada por decisão do STJ (fls 70 a 74) . O valor total recebido pela senhora Maria Izabel Pita, atualizado em 4 de novembro de 2019, é de R$ 281.571,72 (Duzentos e oitenta e um mil quinhentos e setenta e um reais e setenta e dois centavos) como se vê no Demonstrativo Financeiro de Débito (fls 97 e 98) , o que motivou a instauração do processo de Tomada de Contas Especial, conforme previsto no Art. 5º da Instrução Normativa - TCU nº 76, de 23 de novembro de 2016 e Art. 7º da Portaria nº 424-Cmt Ex, de 27 de março de 2019, que Aprova as Normas para a Realização de Tomada de Contas Especial (EB10-N-13.008) . No tocante à quantificação do dano, este foi levantado pelo valor de R$ 281.571,72 (Duzentos e oitenta e um mil quinhentos e setenta e um reais e setenta e dois centavos) , referente à motivação exposta no item II deste Relatório de TCE. Com relação à atribuição de responsabilidade, entendemos que esta deva ser imputada a senhora Maria Izabel Pita, CPF XXX.924.374-XX, recebedora da pensão especial de ex- combatente no período de abril de 2010 a setembro de 2012 (fls 88 a 90) .
4.	A responsável arrolada na fase interna foi devidamente comunicada e, diante da ausência de justificativas suficientes para elidir a irregularidade e da não devolução dos recursos, instaurou-se a tomada de contas especial.
5.	No relatório (peça 41) , o tomador de contas concluiu que o prejuízo importaria no valor original de R$ 192.488,19, imputando-se a responsabilidade a Maria Izabel Pita, falecida, na condição de beneficiária.
6.	Em 4/3/2020, a 7ª Inspetoria de Contabilidade e Finanças do Exército emitiu o relatório de auditoria (peça 43) , em concordância com o relatório do tomador de contas. O certificado de auditoria e o parecer do dirigente do órgão de controle interno concluíram pela irregularidade das presentes contas (peças 44 e 45) .
7.	Em 30/6/2020, o Comandante do Exército atestou haver tomado conhecimento das conclusões contidas no relatório e certificado de auditoria, bem como do parecer conclusivo do dirigente do órgão de controle interno, manifestando-se pela irregularidade das contas, e determinou o encaminhamento do processo ao Tribunal de Contas da União (peça 46) . Em que pese o art. 52 da Lei 8.443/1992 ter atribuído a edição ao Ministro de Estado supervisor da área ou a autoridade de nível hierárquico equivalente, referido pronunciamento foi emitido pelo Comandante do Exército.
ANÁLISE DOS PRESSUPOSTOS DE PROCEDIBILIDADE DA IN/TCU 71/2012
Avaliação de Viabilidade do Exercício do Contraditório e Ampla Defesa
8.	Verifica-se que não houve o transcurso de mais de dez anos desde o fato gerador sem que tenha havido a notificação da responsável pela autoridade administrativa federal competente (art. 6º, inciso II, c/c art. 19 da IN/TCU 71/2012, modificada pela IN/TCU 76/2016) , uma vez que o fato gerador da irregularidade sancionada fincou em setembro de 2012. Contudo, não houve a notificação da responsável, falecida em 6/11/2018 (peça 32) . 
Valor de Constituição da TCE 	
9.	Verifica-se, ainda, que o valor atualizado do débito apurado (sem juros) em 1/1/2017 é de R$ 257.195,08, portanto superior ao limite mínimo de R$ 100.000,00, na forma estabelecida conforme os arts. 6º, inciso I, e 19 da IN/TCU 71/2012, modificada pela IN/TCU 76/2016. 
OUTROS PROCESSOS/DÉBITOS NOS SISTEMAS DO TCU COM OS MESMOS RESPONSÁVEIS
10.	 Informa-se que não foi encontrado débito imputável à responsável em outros processos no Tribunal.
11.	 A tomada de contas especial está, assim, devidamente constituída e em condição de ser instruída.
EXAME TÉCNICO			  
12. A Sra. Maria Izabel, viúva do Sr. José Pereira Pita, falecido em 19/9/1973, pleiteou, junto ao Poder Judiciário, a obtenção do direito a receber pensão militar de ex-combatente (peça 6) , tendo obtido a concessão do direito, por meio do deferimento do pedido de tutela antecipada (peça 10, p. 5) .
13.	 A União apelou contra a sentença, sob a alegação de que não teria restado demonstrada a condição de ex-combatente do Sr. José Pereira Pita (peça 19, p. 1) .
14.	 Mais adiante, em 6/8/2012, o Superior Tribunal de Justiça deu provimento ao recurso especial interposto pela União e julgou improcedente o pedido formulado pela Sra. Maria Izabel na inicial (peça 20) .  
15. Com isso, restou decidido que não caberia o pagamento de pensão especial de ex-combatente à Sra. Maria Izabel, decorrendo daí a necessidade de reaver aos cofres da União os pagamentos realizados entre abril de 2010 e setembro de 2012, ao longo da vigência da tutela antecipada obtida pela responsável. 
16. Com o falecimento da responsável em 6/11/2018 (peça 32) , cumpriria citar, nos presentes autos, os herdeiros recebedores das partes que compunham o patrimônio da responsável falecida, a fim de recompor o erário das pensões indevidamente recebidas pela Sra. Maria Izabel entre abril de 2010 e setembro de 2012.
17.	 Verificou-se que o filho da Sra. Maria Izabel, Sr. José Márcio Pereira Pita, faleceu no ano de 2021, inviabilizando a sua citação (peça 49) . Segundo a certidão de óbito (peça 32) , ela deixou a filha Icléa Pereira Pita (CPF XXX.518.244-XX) .  
18.	 Como o último pagamento da pensão de ex-combatente ocorreu em setembro de 2012, há 9 anos e seis meses, verifica-se que o longo transcurso de tempo entre a prática do ato pela responsável falecida e a citação de seus herdeiros sucessores prejudica o exercício do contraditório e da ampla defesa. Essa situação, considerando que ela não deu causa à demora processual, enseja o arquivamento dos presentes autos.
19.	 A jurisprudência desta Corte é firme nesse sentido, a exemplo dos Acórdão 3879/2017-TCU-Primeira Câmara, 2146/2015 - Plenário, 3141/2014 - Plenário e 176/2021 - Plenário, cujos Ministros-Relatores foram Augusto Sherman, José Mucio Monteiro, Augusto Sherman e Aroldo Cedraz, respectivamente.
20.	 Ademais, consta dos autos certificado emitido pelo 1º Ofício de Registro de Imóveis de Recife, Estado de Pernambuco, a informação de que não houve assentamentos registrais de bens imóveis em nome de Maria Izabel Pita (peça 39) .  
21.	 Dessa forma, entende-se cogente que os presentes autos sejam arquivados, por ausência de pressupostos para seu desenvolvimento válido e regular, nos termos do art. 212 do Regimento Interno do TCU c/c arts. 6º, inciso II, e 19 da IN-TCU 71/2012, lembrando, por fim, que os referidos herdeiros e sucessores não contribuíram para o atraso no andamento deste processo.
CONCLUSÃO
22.	 A partir dos elementos constantes nos autos e do exame das ocorrências descritas na seção 'Exame Técnico', foi possível definir a responsabilidade do sucessor de Maria Izabel Pita, e quantificar adequadamente o débito a ele atribuído, na forma dos arts. 10, § 1º, e 12, incisos I e II, da Lei 8.443/1992 c/c o art. 202, incisos I e II, do RI/TCU.
23.	 Contudo, verifica-se longo decurso de tempo da ocorrência do fato gerador (próximo de 10 anos) sem que tenha havido a citação dos herdeiros e sucessores.
24.	 Some-se a isso, o fato de um dos filhos da Sra Maria Izabel, Sr. José Márcio Pereira Pita, ter falecido no ano de 2021, de acordo com informações levantadas no Sistema CPF. Há, ainda, elementos que denotam a ausência de bens imóveis registrados em nome da Sra. Maria Izabel.
25.	 Assim, ante a presunção relativa de prejuízo ao contraditório e à ampla defesa, e considerando que os herdeiros da falecida não deram causa à demora processual, propõe-se o arquivamento dos autos, com fundamento no art. 212 do Regimento Interno do TCU c/c arts. 6º, inciso II, e 19 da IN-TCU 71/2012.
PROPOSTA DE ENCAMINHAMENTO
26.	 Diante do exposto, submetem-se os autos à consideração superior, propondo:
a)	arquivar os presentes autos, sem julgamento de mérito, com fundamento no art. 169, inciso VI, e 212, do Regimento Interno do TCU, c/c com o art. 6º, inciso II, da IN-TCU 71/2012; e
b)	dar ciência da deliberação à Sra. Icléa Pereira Pita (CPF XXX.518.244-XX) , e ao Comando da 7ª Região Militar do Exército Brasileiro / Ministério da Defesa, informando que a presente deliberação, acompanhada do Relatório e do Voto que a fundamenta, está disponível para a consulta no endereço www.tcu.gov.br/acordaos".
O corpo diretor da AudTCE discordou da proposta acima e se manifestou nos seguintes termos[footnoteRef:3]: [3:  Peças 52 e 53.] 
"2.	Conforme disposto na instrução precedente (item 18) , ainda não se completou 10 anos do último pagamento da pensão, feito em setembro de 2012. Dessa forma, entendo que o caso em tela não se enquadra na hipótese de arquivamento dos autos pelo transcurso de mais de 10 anos entre a data do ato irregular praticado pelo falecido e a citação de seus herdeiros, pois que ainda restam ao menos 5 meses para tal interstício.
3.	A jurisprudência sobre o tema é clara ao falar em mais de 10 anos, conforme enunciado do Acórdão 176/2021-TCU-Plenário, rel. Aroldo Cedraz:
ENUNCIADO
O decurso de mais de dez anos entre a prática do ato pelo responsável falecido e a citação de seus herdeiros, sem que tenham dado causa à demora processual, acarreta a nulidade de decisão condenatória dos sucessores a ressarcimento de débito, em razão do comprometimento da ampla defesa e do contraditório.
4.	No mesmo sentido, é a norma do art. 6º da Instrução Normativa/TCU 71/2012, verbis:
Art. 6º Salvo determinação em contrário do Tribunal de Contas da União, fica dispensada a instauração da tomada de contas especial, nas seguintes hipóteses:
 (...) 
II - houver transcorrido prazo superior a dez anos entre a data provável de ocorrência do dano e a primeira notificação dos responsáveis pela autoridade administrativa competente;
5.	Além do mais, no caso em tela, os autos contêm provas robustas da irregularidade, de modo que uma possível defesa dificilmente necessitará obter elementos que já não estejam no processo.
6.	Por outro lado, conquanto haja jurisprudência no sentido de que a ausência de herança de responsável falecido permite o arquivamento dos autos com base nos princípios da economicidade e eficiência (v. g. Acórdãos   1623/2022-1ª e 5893/2016-Câmara, 10814/2016-2ª Câmara e 2.255/2006, 45/2007 e 2800/2016 - Plenário) , neste caso específico, a certidão de óbito (peça 32) da falecida silencia sobre se ela deixou bens ou não. Portanto, não se tem informação segura de que a falecida não deixou bens.
7.	Aliás, a própria jurisprudência entente que "informação contida em certidão de óbito afirmando a inexistência de bens a inventariar não constitui prova inequívoca da situação patrimonial do responsável falecido, pois se constitui em mera declaração. Documentos que se revestem sob a forma de declaração são capazes de comprovar o ato da declaração em si, mas não os fatos declarados" (Acórdão 18207/2021-TCU-Primeira Câmara) . Assim, como a certidão silencia a respeito, mais forçoso se mostra realizar a citação.
8.	Desse modo, entendo que deve ser realizada a citação do espólio da falecida, em nome do representante legal da massa falida.
Avaliação da boa-fé
9.	De acordo com a Súmula TCU 249, é dispensada a reposição de importâncias indevidamente percebidas, de boa-fé, por servidores ativos e inativos, e pensionistas, em virtude de erro escusável de interpretação de lei por parte do órgão/entidade, ou por parte de autoridade legalmente investida em função de orientação e supervisão, à vista da presunção de legalidade do ato administrativo e do caráter alimentar das parcelas salariais.
10.	 Consoante o Relatório do Acórdão 35/2011-TCU-Plenário, rel. Aroldo Cedraz, não basta ser erro da Administração, é preciso que o erro seja escusável, justificável, diante das circunstâncias a serem ponderadas e sopesadas em cada caso concreto:
19.2 Como se vê, o erro da Administração na aplicação da lei, por si só, não é suficiente para eximir a reposição do valor indevidamente recebido. Para gerar esse efeito, é necessário que o erro seja razoável, justificável, diante das circunstâncias a serem ponderadas e sopesadas em cada caso concreto.
19.3 Tal exigência se justifica pela necessidade de coibir a prática de atos temerários por parte do administrador, como a instituição de parcelas e benefícios manifestamente ilegais, até mesmo contrários à letra da lei, visando proporcionar um proveito financeiro transitório para grupos ou categorias inteiras de servidores, com prejuízos inestimáveis para a União até que sobreviesse a repressão do ato por esta Corte de Contas.
19.4 Fixar como únicas condições a ocorrência de boa-fé e erro de interpretação da Administração equivaleria à liberação da reposição dos valores indevidos em quase todas as situações, visto que a boa-fé do beneficiário é presumida e toda concessão indevida resume-se, em última análise, a um erro jurídico.
19.5 Assim, nos termos do Acórdão 1909/2003-TCU-Plenário, faz-se necessária, a par da boa-fé, 'a demonstração da existência de dúvida plausível sobre a interpretação, validade ou incidência da norma infringida, no momento da edição do ato impugnado, bem como que esse ato comportou interpretação razoável da lei, ainda que equivocada', (...) 
11.	 Aprofundando mais no assunto, o Acórdão 3748/2017-TCU-Segunda Câmara (Relator Augusto Nardes) assim detalhou as condições para a referida dispensa:
A reposição ao erário somente pode ser dispensada quando verificadas cumulativamente as seguintes condições: a) presença de boa-fé do servidor; b) ausência, por parte do servidor, de influência ou interferência para a concessão da vantagem impugnada; c) existência de dúvida plausível sobre a interpretação, a validade ou a incidência da norma infringida, no momento da edição do ato que autorizou o pagamento da vantagem impugnada; e d) interpretação razoável, embora errônea, da lei pela Administração. Quando não estiverem atendidas todas essas condições ou, ainda, quando os pagamentos forem decorrentes de erro operacional da Administração, a reposição é obrigatória, na forma dos arts. 46 e 47 da Lei 8.112/1990.
12.	No caso em exame, não se verifica a boa-fé e, portanto, não é o caso de dispensa da cobrança do débito, eis que, consoante disposto acima, o pagamento não resultou de erro da Administração, dado que esta foi compelida pelo Judiciário e a partir de influência ou interferência das beneficiárias, que acionaram a justiça para a concessão do benefício impugnado. Logo, não há que se falar em boa-fé, quando os beneficiários sabem da contestação do seu pleito, além do que, em demandas judiciais, as partem assumem risco de eventual reversão de decisão intermediária. Corroborando essa tese o Acórdão 7845/2013-TCU-Primeira Câmara, rel. Benjamin Zymler, que ajuizou:
A reforma de sentença judicial que permitia pagamentos considerados como irregulares impõe o dever de ressarcimento ao erário. É impossível falar-se em boa-fé quando o interessado tem pleno conhecimento de que estava recebendo os valores em discussão em razão de provimento jurisdicional de natureza precária ou não definitivo. Em caso de cassação desse tipo de decisão, devem as partes, por decorrência lógica da improcedência do pedido, retornar ao status quo ante, cabendo ao sucumbente repor os danos causados pela execução provisória da medida cassada.
Elementos da responsabilização
13.	Irregularidade 1: recebimento de parcela de remuneração de pensão especial de ex-combatente, concedida através de tutela antecipada posteriormente cassada, durante o período de abril/2010 a setembro/2012.
	Fundamentação para o encaminhamento: de acordo com o art. 71, inciso, II, segunda parte, da Constituição Federal/1988, o tribunal julgará as contas de qualquer pessoa física ou jurídica, pública ou privada, que der causa a perda, extravio ou outra irregularidade de que resulte prejuízo ao erário público. Por sua vez, de acordo com os arts. 876, 884 e 927 da Lei 10.406/2002, todo aquele que recebeu o que não lhe era devido fica obrigado a restituir. Portanto, o espólio da Sra. Maria Izabel Pita deve ser citado para devolver os valores dos benefícios de pensão especial de ex-combatente, recebidos no período de abril/2010 a setembro/2012, aos quais ela não tinha direito.
	Evidências da irregularidade: documentos técnicos presentes nas peças 1, 2, 5-10, 13, 15, 19, 21-23 e 26-27.
	Normas infringidas: art. 71, inciso II, da Constituição Federal/1988; arts. 884, 876 e 927 do Código Civil (Lei 10.406 de 10/1/2002) e art. 30 da Lei 4.242/1963.
	Débitos relacionados ao espólio de espólio de Maria Izabel Pita (CPF: XXX.924.374-XX) :
	Data de ocorrência
	Valor histórico (R$) 

	2/4/2010
	4.663,82

	2/5/2010
	4.663,82

	2/6/2010
	7.128,90

	2/7/2010
	5.065,07

	2/8/2010
	5.065,07

	2/9/2010
	5.065,07

	2/10/2010
	5.065,07

	2/11/2010
	7.665,06

	2/12/2010
	5.065,07

	2/1/2011
	5.065,07

	2/2/2011
	5.065,07

	2/3/2011
	5.065,07

	2/4/2011
	5.113,99

	2/5/2011
	5.113,99

	2/6/2011
	7.845,04

	2/7/2011
	5.113,99

	2/8/2011
	5.113,99

	2/9/2011
	5.113,99

	2/10/2011
	5.113,99

	2/11/2011
	7.496,93

	2/12/2011
	5.113,99

	2/1/2012
	5.113,99

	2/2/2012
	5.113,99

	2/3/2012
	5.113,99

	2/4/2012
	5.113,99

	2/5/2012
	5.113,99

	2/6/2012
	7.883,70

	2/7/2012
	5.152,65

	2/8/2012
	5.152,58

	2/9/2012
	5.152,58

		Cofre credor: Tesouro Nacional.
		Responsável: espólio de Maria Izabel Pita (CPF: XXX.924.374-XX) .
	Conduta: recebimento de parcela de remuneração de pensão especial de ex-combatente, concedida através de tutela antecipada posteriormente cassada, durante o período de abril/2010 a setembro/2012.
	Nexo de causalidade: ao receber pensão indevida, a responsável causou dano ao erário.
	Culpabilidade: não há excludentes de ilicitude, de culpabilidade e de punibilidade; é razoável supor que a responsável tinha consciência da ilicitude de sua conduta; era exigível conduta diversa da praticada, qual seja, não receber parcela de remuneração de pensão indevida ou, caso recebesse, devolvê-la. 
14.	 Encaminhamento: citação.
15. Embora a Portaria MINS-WDO 9, de 8/10/2021, delegação competência para realização da citação alvitrada a seguir, entendo de bom alvitre submeter a proposta ao Relator, tendo em vista divergência com o encaminhamento consignado na instrução precedente, que indica o imediato arquivamento do processo. 
16.	Ante o exposto, elevo os autos à consideração superior, propondo, com vênias por divergir da instrução precedente, a citação do espólio da Sra. Maria Izabel Pita (CPF: XXX.924.374-XX) , na pessoa de seu representante legal, conforme detalhamento da responsabilização contido no item 13, supra, encaminhando, juntamente com o ofício de citação, cópia deste pronunciamento e informando ao responsável que:
a)	caso venha a ser condenado pelo Tribunal, os débitos ora apurados serão acrescidos de juros de mora, nos termos do § 1º do art. 202 do RI/TCU;
b)	em obediência ao art. 12, § 2º, da Lei 8.443/1992, e ao art. 12, inciso VI, da Resolução TCU 170/2004, o recolhimento tempestivo do débito somente saneará o processo caso seja reconhecida a sua boa-fé e não se constate outra irregularidade nas contas; 
c)	em obediência ao art. 12, § 3º, da Lei 8.443/1992, e ao art. 12, inciso VII, da Resolução TCU 170/2004, o não atendimento à citação ou à audiência implicará revelia, para todos os efeitos, dando-se prosseguimento ao processo".
Manifestei, por meio de despacho[footnoteRef:4], minha discordância com o encaminhamento proposto pela unidade instrutiva, porque os pagamentos foram realizados protegidos por decisão judicial. Assim, a questão não envolve desfalque ou desvio de recursos federais, o que enseja o arquivamento dos autos. [4:  Peça 54.] 
O MP/TCU, representado pela procuradora-geral Cristina Machado da Costa e Silva, se pronunciou nos seguintes termos[footnoteRef:5]: [5:  Peça 55.] 
	"Trata-se de tomada de contas especial (TCE) instaurada pelo Comando da 7.ª Região Militar e 7.ª Divisão de Exército, em desfavor de Maria Izabel Pita, em razão do recebimento de pensão especial de ex-combatente, de abril de 2010 a setembro de 2012, amparada em tutela antecipada, a qual foi cassada por decisão judicial posterior do Superior Tribunal de Justiça (STJ) , sendo que no período em questão a beneficiária teria recebido indevidamente o montante, em valores originais, de R$ 192.488,19 (peça 41) .
2.	Consta dos autos a informação de que a Sra. Maria Izabel Pita veio a óbito em 6/11/2018 e que não contava com patrimônio imobiliário nos assentamentos do Cartório do 1º Ofício de Registro de Imóveis de Recife/PE (peças 32 e 39) .
3.	Ademais, verificou-se, na fase externa da TCE, que um dos filhos da beneficiária da pensão especial, Sr. José Márcio Pereira Pita, o qual vinha atuando como procurador da responsável na fase interna da TCE, faleceu no ano de 2021 (peças 38, p. 4; 49) , de modo que restaria uma filha da Sra. Maria Izabel Pita identificada na certidão de óbito (Sra. Icléa Pereira Pita) , mas que não fora sequer notificada da cobrança em curso.
4.	O auditor-instrutor, diante do longo prazo transcorrido desde a ocorrência do fato gerador (próximo de dez anos) e sem que tenha ocorrido a citação dos sucessores, aliada ao falecimento de um dos herdeiros e da ausência de bens registrados em nome da beneficiária no cartório em comento, propõe o arquivamento dos autos, com fundamento no art. 169, inciso VI, e 212, do Regimento Interno do TCU, c/c com o art. 6.º, inciso II, da IN TCU 71/2012.
5.	Todavia, o titular da quinta diretoria da Secex-TCE, respaldado pelo Secretário da Unidade, propõe que seja promovida a citação do espólio da Sra. Maria Izabel Pita por entender que (peça 52) :
i) ainda não havia então transcorrido o prazo de dez anos do último pagamento da pensão, efetuado em setembro de 2012, prazo considerado pela jurisprudência do Tribunal para o arquivamento (Acórdão 176/2021-TCU-Plenário, da Relatoria do Ministro Aroldo Cedraz; art. 6.º da Instrução Normativa/TCU 71/2012) ;
ii) os autos contêm provas robustas da irregularidade, de modo que uma possível defesa dificilmente necessitará obter elementos que já não estejam no processo;
iii) não se tem informação segura de que a falecida não tenha deixado bens;
iv) o caso concreto não se amoldaria à hipótese da Súmula TCU 249, a qual dispensaria a reposição de importâncias indevidamente percebidas de boa-fé por servidores ativos, inativos e pensionistas, em virtude de erro escusável de interpretação da lei.
6.	A despeito da existência de delegação de competência à unidade técnica para a realização da citação (Portaria MINS-WDO 9, de 8/10/2021) , a Secex-TCE entendeu que seria salutar submeter tal proposta ao Relator, tendo em vista a divergência mencionada entre o auditor-instrutor e os escalões dirigentes da unidade técnica.
7.	Em seu despacho, o Exmo. Ministro Substituto Weder de Oliveira conclui que 'o presente processo deve ser encerrado, arquivando-se os autos, ante a ausência dos pressupostos legais para sua constituição', mas por razões distintas daquelas elencadas pelo auditor-instrutor (peça 54) :
7.	No caso que ora se examina, os valores de pensão sob análise foram pagos a Maria Izabel Pita entre abril/2010 e setembro/2012. 
8. Conforme consta do relatório da tomada de contas especial 4102/2019 (peça 41) , os pagamentos foram realizados protegidos por decisão judicial proferida pela 6ª Vara Federal de Pernambuco no processo 2009.83.00.011612-1, mantida pelo TRF e posteriormente reformada pelo STJ ao apreciar agravo em recurso especial interposto pela União (peça 20) :
'A Sra. Maria Izabel Pita, CPF XXX.924.374-XX solicitou judicialmente receber pensão especial de ex-combatente (fls. 7 a 34) , por ter sido casada com o senhor José Pereira Pita (fls. 24) .
Em Decisão Judicial proferida pela 6ª Vara Federal de Pernambuco, relativa ao Processo Nº 2009.83.00.011612-1 (fls. 35 a 39) , foi deferido o pedido de Tutela Antecipada para pagamento de pensão especial de ex-combatente à senhora Maria Izabel Pita.
Em 23 de novembro de 2009, foi publicada portaria nº 261-DCIP.33 assegurando, em caráter provisório, em favor da senhora Maria Izabel Pita, a pensão especial de que trata o inciso III do Art. 53 do Ato das Disposições Constitucionais Transitórias da Constituição da República Federativa do Brasil, 5 de outubro de 1988, regulamentada pela Lei nº 8.059, de 4 de julho de 1990, a contar de 27 de julho de 2009 (fl. 43) .
Em 06 de agosto de 2012, em julgamento de Agravo em Recurso Especial Nº 209.961-PE (2012/0161189-5) , realizado no Superior Tribunal de Justiça, o Ministro relator decide cassar a pensão especial de ex-combatente concedida à senhora Maria Izabel Pita (fls. 70 a 74) .'
9. A questão, portanto, não envolve desfalque ou desvio de recursos federais, tampouco a prática de ato ilegal, ilegítimo ou antieconômico por parte da responsável que recebeu os benefícios apenas durante o período em que vigeu a tutela antecipada.
10. Apesar de ser prerrogativa do Poder Judiciário, ao revogar a tutela antecipada em caso de improcedência do pedido do autor, decidir se cabe ou não a devolução dos valores, a decisão proferida no AgResp 209.961/PE não tratou do assunto (peça 20) :
'Ante o exposto, nos termos do art. 544, § 4º, II, 'c' do CPC c/c 34, XI, do RISTJ, conheço do agravo da UNIÃO para dar provimento ao seu recurso especial, a fim de reformar o acórdão recorrido e julgar improcedente o pedido formulado na inicial. Condeno a autora ao pagamento das custas, despesas processuais e honorários advocatícios, estes arbitrados em 5% do valor atribuído à causa, monetariamente corrigida, ficando a cobrança, todavia, suspensa nos termos do art. 12 da Lei 1.060/50; Prejudicado o agravo de Maria Izabel Pita.'
11. Cabe, portanto, à União, para buscar tais ressarcimentos, valer-se do Poder Judiciário, instância em que medidas constritivas do patrimônio do devedor poderiam ser, desde logo, requeridas.
12. Desse modo, o presente processo deve ser encerrado, arquivando-se os autos, ante a ausência dos pressupostos legais para sua constituição.
13. Destaco que decisões semelhantes foram adotadas recentemente pela 1ª Câmara desta Corte, no âmbito dos Acórdão 1352/2022-TCU-Primeira Câmara, 1353/2022-TCU-1ª Câmara e 3232/2022-TCU-1ª Câmara, todos de minha relatoria.
8.	Após um breve resumo da matéria, passa-se ao seu exame.
9.	Com efeito, em se tratando de pagamentos efetuados em decorrência de decisões judiciais precárias, posteriormente cassadas, exsurge o dever do sucumbente de ressarcir a Administração Pública pelos danos causados, conforme excertos da Jurisprudência Selecionada: 
Acórdão 7854/2013-TCU-1.ª Câmara
A reforma judicial que permitia pagamentos considerados como irregulares impõe o dever de ressarcimento ao erário. É impossível falar-se em boa-fé quando o interessado tem pleno conhecimento de que estava recebendo os valores em discussão em razão de provimento jurisdicional de natureza precária ou não definitivo. Em caso de cassação desse tipo de decisão, devem as partes, por decorrência lógica da improcedência do pedido, retornar ao status quo ante, cabendo ao sucumbente repor os danos causados pela execução provisória da medida cassada.
Acórdão 1622/2017-TCU-1.ª Câmara
Não estão ao abrigo da segurança jurídica pagamentos realizados a servidores, a título precário, em decorrência de decisões judiciais desfavoráveis à União que, posteriormente, venham a ser tornadas insubsistentes. Impõe-se aos servidores a obrigação de recompor a situação anterior, suportando os efeitos da revogação do benefício. A dispensa de restituição, nesse contexto, corresponderia a permissão para que a Administração Pública fosse onerada por ato de terceiro e configuraria enriquecimento sem causa do servidor, o que é vedado no ordenamento jurídico pátrio.
10.	 Assim, os valores pagos à Sra. Maria Izabel Pita, entre abril de 2010 e setembro de 2012, são passíveis de cobrança por parte da Administração, de modo a restituir os cofres públicos de um dispêndio que se revelou indevido com o deslinde da ação judicial.
11.	 O Relator, sem prejuízo de reconhecer a procedência da cobrança, traz à tona jurisprudência que vem se consolidando na Primeira Câmara do Tribunal de Contas da União, de que tal ressarcimento não se constituiria em matéria de tomada de contas especial:
	Acórdão 3232/2022-TCU-1.ª Câmara
Não é cabível a instauração de tomada de contas especial com vistas à devolução de valores recebidos por servidor, aposentado ou pensionista mediante antecipação de tutela posteriormente revogada, com o subsequente julgamento pela improcedência da ação judicial, por não se tratar de desfalque ou desvio de recursos, tampouco prática de ato ilegal, ilegítimo ou antieconômico por parte dos beneficiados, que receberam as quantias por determinação de legítima decisão judicial. É prerrogativa do Poder Judiciário, ao revogar decisão que concedeu tutela antecipada em caso de improcedência do pedido do autor, decidir se cabe ou não a devolução dos valores.
12.	 De fato, não se verifica no pagamento do benefício por força de decisão judicial precária qualquer conduta que possa ser imputada à responsável dentre aquelas previstas na Lei n.º 8.443/1992 para a instauração de tomada de contas especial:
Art. 8.º Diante da omissão no dever de prestar contas, da não comprovação da aplicação dos recursos repassados pela União, na forma prevista no inciso VII do art. 5.° desta Lei, da ocorrência de desfalque ou desvio de dinheiros, bens ou valores públicos, ou, ainda, da prática de qualquer ato ilegal, ilegítimo ou antieconômico de que resulte dano ao Erário, a autoridade administrativa competente, sob pena de responsabilidade solidária, deverá imediatamente adotar providências com vistas à instauração da tomada de contas especial para apuração dos fatos, identificação dos responsáveis e quantificação do dano.
13.	 A rigor, não há que se falar da prática de ato ilegal, ilegítimo ou antieconômico da parte de servidor, aposentado ou pensionista que recebe um benefício por força de decisão judicial precária, de sorte, que uma vez cassada tal decisão, a consequência lógica é que o ressarcimento não se deve processar por meio de tomada de contas especial, senão perante o Poder Judiciário, como bem apontou o Exmo. Ministro Substituto Weder de Oliveira.
14. Nessa linha, vale lembrar que o Acórdão 1353/2022-TCU-1.ª Câmara trouxe, inclusive, orientação de cunho geral à Segecex para cuidar de processos que versem sobre situações análogas:
9.3. ordenar à Secretaria-Geral de Controle Externo desta Corte que oriente suas unidades sobre a necessidade de, nos casos de tomadas de contas especiais instauradas com vistas a obter o ressarcimento de quantias pagas, mediante tutela antecipada em ações judiciais, pleiteando a reversão da cota-parte da pensão militar especial de ex-combatente, sempre avaliar a presença dos pressupostos legais estabelecidos no art. 8.º da LO/TCU.
15. Ante o exposto, com as vênias à unidade técnica, esta representante do Ministério Público de Contas manifesta-se de acordo com a proposta de encaminhamento oferecida pelo Relator à peça 54, de encerrar o processo e arquivar os autos, por ausência dos pressupostos de constituição e de desenvolvimento válido e regular, com base no art. 212 do Regimento Interno do Tribunal de Contas da União".
É o relatório.

não há.

Procuradora-Geral Cristina Machado da Costa e Silva.

TOMADA DE CONTAS ESPECIAL. PERCEPÇÃO DE BENEFÍCIO DE PENSÃO ESPECIAL DE EXCOMBATENTE, EM CARÁTER PRECÁRIO, POR FORÇA DE ANTECIPAÇÃO DE TUTELA. POSTERIOR DECISÃO JUDICIAL CASSANDO A TUTELA ANTECIPADA. ARQUIVAMENTO DOS AUTOS, POR AUSÊNCIA DOS PRESSUPOSTOS DE CONSTITUIÇÃO E DE DESENVOLVIMENTO VÁLIDO E REGULAR. COMUNICAÇÕES.

TOMADA DE CONTAS ESPECIAL (TCE)

Unidade de Auditoria Especializada em Tomada de Contas Especial (AudTCE).

Em exame, tomada de contas especial instaurada pelo Comando da 7ª Região Militar e 7ª Divisão de Exército em desfavor de Maria Izabel Pita, devido ao recebimento de pensão especial de excombatente, amparada em tutela antecipada cassada por decisão judicial posterior.
A TCE foi assim resumida pelo auditor instrutor[footnoteRef:2]: [2:  Peça 51.] 
"3.	O fundamento para a instauração da Tomada de Contas Especial, conforme consignado na matriz de responsabilização elaborada pelo tomador de contas, foi a constatação da seguinte irregularidade: 
Os fatos apurados no processo indicam a ocorrência de prejuízo ao Erário oriundo de pagamento de pensão especial de ex- combatente em benefício da senhora Maria Izabel Pita, no período de abril de 2010 a setembro de 2012 (fls 88 a 90) , determinada pela decisão judicial de tutela antecipada (fls 35 a 39) , cassada por decisão do STJ (fls 70 a 74) . O valor total recebido pela senhora Maria Izabel Pita, atualizado em 4 de novembro de 2019, é de R$ 281.571,72 (Duzentos e oitenta e um mil quinhentos e setenta e um reais e setenta e dois centavos) como se vê no Demonstrativo Financeiro de Débito (fls 97 e 98) , o que motivou a instauração do processo de Tomada de Contas Especial, conforme previsto no Art. 5º da Instrução Normativa - TCU nº 76, de 23 de novembro de 2016 e Art. 7º da Portaria nº 424-Cmt Ex, de 27 de março de 2019, que Aprova as Normas para a Realização de Tomada de Contas Especial (EB10-N-13.008) . No tocante à quantificação do dano, este foi levantado pelo valor de R$ 281.571,72 (Duzentos e oitenta e um mil quinhentos e setenta e um reais e setenta e dois centavos) , referente à motivação exposta no item II deste Relatório de TCE. Com relação à atribuição de responsabilidade, entendemos que esta deva ser imputada a senhora Maria Izabel Pita, CPF 168.924.374-00, recebedora da pensão especial de ex- combatente no período de abril de 2010 a setembro de 2012 (fls 88 a 90) .
4.	A responsável arrolada na fase interna foi devidamente comunicada e, diante da ausência de justificativas suficientes para elidir a irregularidade e da não devolução dos recursos, instaurou-se a tomada de contas especial.
5.	No relatório (peça 41) , o tomador de contas concluiu que o prejuízo importaria no valor original de R$ 192.488,19, imputando-se a responsabilidade a Maria Izabel Pita, falecida, na condição de beneficiária.
6.	Em 4/3/2020, a 7ª Inspetoria de Contabilidade e Finanças do Exército emitiu o relatório de auditoria (peça 43) , em concordância com o relatório do tomador de contas. O certificado de auditoria e o parecer do dirigente do órgão de controle interno concluíram pela irregularidade das presentes contas (peças 44 e 45) .
7.	Em 30/6/2020, o Comandante do Exército atestou haver tomado conhecimento das conclusões contidas no relatório e certificado de auditoria, bem como do parecer conclusivo do dirigente do órgão de controle interno, manifestando-se pela irregularidade das contas, e determinou o encaminhamento do processo ao Tribunal de Contas da União (peça 46) . Em que pese o art. 52 da Lei 8.443/1992 ter atribuído a edição ao Ministro de Estado supervisor da área ou a autoridade de nível hierárquico equivalente, referido pronunciamento foi emitido pelo Comandante do Exército".
O auditor instrutor propõe arquivar os autos, sem julgamento de mérito, com fundamento nos arts. 169, VI, e 212 do RI/TCU c/c o art. 6º, II, da IN/TCU 71/2012, e fundamenta seu encaminhamento no longo decurso de tempo entre a prática do ato pela responsável falecida e a citação de seus herdeiros sucessores, o que prejudicaria o exercício do contraditório e da ampla defesa:
"EXAME TÉCNICO			  
12.	A Sra. Maria Izabel, viúva do Sr. José Pereira Pita, falecido em 19/9/1973, pleiteou, junto ao Poder Judiciário, a obtenção do direito a receber pensão militar de ex-combatente (peça 6) , tendo obtido a concessão do direito, por meio do deferimento do pedido de tutela antecipada (peça 10, p. 5) .
13.	A União apelou contra a sentença, sob a alegação de que não teria restado demonstrada a condição de ex-combatente do Sr. José Pereira Pita (peça 19, p. 1) .
14.	Mais adiante, em 6/8/2012, o Superior Tribunal de Justiça deu provimento ao recurso especial interposto pela União e julgou improcedente o pedido formulado pela Sra. Maria Izabel na inicial (peça 20) .  
15.	Com isso, restou decidido que não caberia o pagamento de pensão especial de ex-combatente à Sra. Maria Izabel, decorrendo daí a necessidade de reaver aos cofres da União os pagamentos realizados entre abril de 2010 e setembro de 2012, ao longo da vigência da tutela antecipada obtida pela responsável. 
16.	Com o falecimento da responsável em 6/11/2018 (peça 32) , cumpriria citar, nos presentes autos, os herdeiros recebedores das partes que compunham o patrimônio da responsável falecida, a fim de recompor o erário das pensões indevidamente recebidas pela Sra. Maria Izabel entre abril de 2010 e setembro de 2012.
17.	Verificou-se que o filho da Sra. Maria Izabel, Sr. José Márcio Pereira Pita, faleceu no ano de 2021, inviabilizando a sua citação (peça 49) . Segundo a certidão de óbito (peça 32) , ela deixou a filha Icléa Pereira Pita (CPF 296.518.244-68) .  
18.	Como o último pagamento da pensão de ex-combatente ocorreu em setembro de 2012, há 9 anos e seis meses, verifica-se que o longo transcurso de tempo entre a prática do ato pela responsável falecida e a citação de seus herdeiros sucessores prejudica o exercício do contraditório e da ampla defesa. Essa situação, considerando que ela não deu causa à demora processual, enseja o arquivamento dos presentes autos.
19.	A jurisprudência desta Corte é firme nesse sentido, a exemplo dos Acórdão 3879/2017-TCU-Primeira Câmara, 2146/2015 - Plenário, 3141/2014 - Plenário e 176/2021 - Plenário, cujos Ministros-Relatores foram Augusto Sherman, José Mucio Monteiro, Augusto Sherman e Aroldo Cedraz, respectivamente.
20.	Ademais, consta dos autos certificado emitido pelo 1º Ofício de Registro de Imóveis de Recife, Estado de Pernambuco, a informação de que não houve assentamentos registrais de bens imóveis em nome de Maria Izabel Pita (peça 39) .  
21.	Dessa forma, entende-se cogente que os presentes autos sejam arquivados, por ausência de pressupostos para seu desenvolvimento válido e regular, nos termos do art. 212 do Regimento Interno do TCU c/c arts. 6º, inciso II, e 19 da IN-TCU 71/2012, lembrando, por fim, que os referidos herdeiros e sucessores não contribuíram para o atraso no andamento deste processo".
Por sua vez, os titulares da Unidade de Auditoria Especializada em Tomada de Contas Especial (AudTCE) divergem desse encaminhamento, porque o prazo de dez anos referido na IN/TCU 71/2012 ainda não havia sido completado desde o último pagamento da pensão, o que contraria a jurisprudência do Tribunal[footnoteRef:3]. [3:  Acórdão 176/2021-TCU-Plenário, de relatoria do ministro Aroldo Cedraz.] 
No caso em tela, o corpo diretivo da AudTCE observa que os autos contêm provas robustas da irregularidade e que a defesa não necessitaria obter elementos adicionais aos constantes do processo para elaborar sua defesa.
Além disso, os dirigentes asseveram que, não havendo certeza sobre a ausência de herança da responsável falecida, seria forçoso realizar a citação do seu espólio, em nome do seu representante legal.
II
Argumentei, por meio de despacho[footnoteRef:4], que a questão não envolve desfalque ou desvio de recursos federais, tampouco a prática de ato ilegal, ilegítimo ou antieconômico por parte da responsável que recebeu os benefícios apenas durante o período em que vigeu a tutela antecipada, conforme informações constantes dos autos[footnoteRef:5]: [4:  Peça 54.]  [5:  Peça 20.] 
"A Sra Mana lzabel Pita, CPF 168.924.374-00 solicitou judicialmente receber pensão especial de ex-combatente (fls 7 a 34) , por ter sido casada com o senhor José Pereira Pita (fls 24) . 
Em Decisão Judicial proferida pela 6ª Vara Federal de Pernambuco, relativa ao Processo Nº 2009.83.00.01 16t2-1 (fls 35 a 39) , foi deferido o pedido de Tutela Antecipada para pagamento de pensão especial de ex-combatente à senhora Maria lzabel Pita. 
Em 23 de novembro de 2009, foi publicada portaria nº 261-DCIP.33 assegurando, em caráter provisório, em favor da senhora Mana lzabel Pita, a pensão especial de que trata o incisa 111 do Art. 53 do Ato das Disposições Constitucionais Transitórias da Constituição da República Federativa do Brasil, 5 de outubro de 1988, regulamentada pela Lei n' 8.059, de 4 de julho de 1 990, a contar de 27 de julho de 2009 (fl. 43) .
Em 06 de agosto de 2012, em julgamento de Agravo em Recurso Especial 209.961-PE (2012/0161189-5) , realizado no Superior Tribunal de Justiça, o Ministro relator decide cassar a pensão especial de ex-combatente concedida à senhora Maria Izabel Pita (fls. 70 a 74) ".
Já em 20/8/2012, a Advocacia-Geral da União emitiu parecer de força executória, opinando no seguinte sentido[footnoteRef:6]: [6:  Peça 21.] 
" (...) nos ofícios a serem expedidos à Consultoria Jurídica Adjunta do Comando do Exército e ao Centro de Pagamento do Exército- CPEx, comunique-se que, em havendo valores que foram percebidos pela autora em razão da decisão ora revertida, deverá ser instaurado processo administrativo, com contraditório e ampla defesa, a fim de verificar eventual cabimento da restituição desse montante ao erário, salvo melhor juízo daquela consultoria".
Desse modo, expressei o entendimento de que o presente processo deveria ser encerrado, arquivando-se os autos, ante a ausência dos pressupostos legais para sua constituição, e encaminhei o processo para a oitiva regimental do MP/TCU.
III
O MP/TCU[footnoteRef:7], representado pela procuradora-geral Cristina Machado da Costa e Silva, reconhece que, em se tratando de pagamentos efetuados em decorrência de decisões judiciais precárias, posteriormente cassadas, exsurge o dever do sucumbente de ressarcir a administração pública pelos danos causados, conforme a jurisprudência do Tribunal. [7:  Peça 55.] 
Entretanto, também com base na jurisprudência[footnoteRef:8] que vem se consolidando na 1ª Câmara do Tribunal, o MP/TCU afirma que o ressarcimento dos valores tratados nos autos não se constituiria em matéria de tomada de contas especial. [8:  Acórdão 3232/2022-TCU-Primeira Câmara, de relatoria do ministro-substituto Weder de Oliveira.] 
Ao confrontar a natureza do pagamento de benefício amparado em decisão judicial precária, com as prescrições do art. 8º da Lei 8.443/1992, o MP/TCU verifica que não há conduta a ser imputada à responsável que possa servir de base à instauração de tomada de contas especial, porque, a rigor, não há prática de ato ilegal, ilegítimo ou antieconômico por parte de servidor, aposentado ou pensionista que tenha recebido um benefício por força de decisão judicial precária. Assim, a consequência lógica dessa constatação, uma vez cassada tal decisão, é que o ressarcimento deve ser processado perante o Poder Judiciário e não sob a forma de tomada de contas especial.
O MP/TCU rememora a orientação de cunho geral endereçada à Secretaria-Geral de Controle Externo (Segecex) , por meio do item 9.3 do Acórdão 1353/2022-TCU-Primeira Câmara, de minha relatoria, para que, em casos análogos ao tratado nestes autos, suas unidades sempre avaliem a presença dos pressupostos estabelecidos no art. 8º da Lei 8.443/1992.
Nessa linha de raciocínio, o MP/TCU manifestou-se pelo encerramento do processo e arquivamento dos autos, por ausência dos pressupostos de constituição e de desenvolvimento válido e regular, com base no art. 212 do RI/TCU.
IV
Concordo com a análise e a proposta de encaminhamento elaboradas pelo MP/TCU, as quais incorporo às minhas razões de decidir.
O caso tratado nestes autos é análogo aos apreciados recentemente pela 1ª Câmara deste Tribunal, por meio dos Acórdão 1353/2022-TCU-Primeira Câmara, 1352/2022-1ª Câmara e 3232/2022-TCU-1ª Câmara, todos de minha relatoria, bem como dos Acórdão 6052/2022-TCU-Primeira Câmara e 1608/2023-1ª Câmara, ambos de relatoria do ministro Jorge Oliveira.
Desse modo, o presente processo deve ser encerrado, arquivando-se os autos, ante a ausência dos pressupostos legais para sua constituição.
Ante o exposto, voto pela aprovação do acórdão que ora submeto à apreciação deste Colegiado. 
TCU, Sala das Sessões, em 25 de abril de 2023.
WEDER DE OLIVEIRA 
Relator